【裁判字號】    97,交聲,792
【裁判日期】    970609
【裁判案由】    聲明異議
【裁判全文】
臺灣高雄地方法院交通事件裁定         97年度交聲字第792號
    原處分機關  交通部公路總局高雄區監理所旗山監理站
    異  議  人
    即受處分人  丙○○
上列受處分人因違反道路交通管理處罰條例案件，對於交通部公
路總局高雄區監理所旗山監理站於民國97年3 月27日所為旗監違
字第裁85-NO0000000號之處分聲明異議，本院裁定如下：
    主  文
原處分撤銷，丙○○不罰。
    理  由
一、原處分機關係以：異議人即受處分人於民國93年11月5 日23
    時50分許，駕駛其所有車號P5-2242 號自小客車行駛於高雄
    縣鳥松鄉○○路與大昌路口，因有使用註銷之牌照行駛之違
    規，經舉發後為上開裁處等語。
二、異議意旨則略以：異議人所有之系爭自小客車，已於92年間
    至址設高雄市○○區○○路530 號「中英汽車當鋪」典當（
    該當鋪現遷移至高雄市左營區○○○路376 號），且因屆期
    未依約贖回已由當鋪處置，但迄今尚未辦理過戶，是上開交
    通違規行為非異議人所為，而係他人所為，自不應歸責於異
    議人，乃對於上開處分聲明異議等語。
三、按汽車使用註銷之牌照行駛，處汽車所有人新臺幣三千六百
    元以上一萬零八百元以下罰鍰，並牌照扣繳、禁止其行駛，
    道路交通管理處罰條例第12條第1 項第4 款、第2 項分別定
    有明文。
四、經查：
（一）異議人所有之系爭自小客車於上開時、地，確有使用註銷
      之牌照行駛之交通違規事實，有交通部公路總局高雄區監
      理所旗山監理站於97年4 月29日高監旗字第0970004337號
      檢附系爭自小客車車籍資料1 份（本院卷第7 、13頁參照
      ）、系爭自小客車之舉發違反道路交通管理事件通知單影
      本及交通部公路總局高雄區監理所旗山監理站違反道路交
      通管理事件裁決書影本各1 份紙在卷可稽（見本院卷第10
      、12頁），且為異議人所不爭執，應堪認定為事實。
（二）而異議人所有之自小客車已於92年間至「中英汽車當鋪」
      典當乙情，業據證人即「中英汽車當鋪」負責人翁嘉區於
      97年6 月9 日本院審理中結證稱：我們公司有在92年間接
      受系爭自小客車之典當，後來因為系爭自小客車之車主未
      向我們當鋪贖回該車，流當後我們公司再將系爭自小客車
      讓渡給仁武車庫（庭呈92年11月10日汽車讓渡書影本1 紙
      ）等語（見本院卷第35、40頁）。證人即本件交通違規之
      駕駛人乙○○於97年5 月26日本院審理中結證稱：（提示
      93年11月6 日高警交字第N00000000 號舉發單）當時是我
      駕駛系爭自小客車，但該車係我向姑姑甲○○借的等語（
      見本院卷第20頁）。證人甲○○於97年6 月9 日本院審理
      中結證稱：系爭自小客車係我同事曾國桐過世時寄放在我
      家，約有3 年多之久，曾國桐曾告訴我該車係向立大當鋪
      購買等語（見本院卷第33頁）。此外，復有「中英汽車當
      鋪」於92年11月10日將系爭自小客車讓渡予仁武車庫之汽
      車讓渡書1 份在卷可查（見本院卷第40頁）。證人翁嘉區
      、乙○○、甲○○與異議人均無特殊情誼，當不致甘冒偽
      證風險，對上開部分為不實之證述，證人翁嘉區、乙○○
      、甲○○上開所述應屬可採，顯見異議人辯稱系爭自小客
      車已於92年間當予「中英汽車當鋪」乙情，並非全然無據
      ，應值採信。
（三）按當舖業之滿當期限，不得少於3 個月，少於3 個月者，
      概以3 個月計之；滿期後5 日內仍得取贖或付清利息順延
      質當；屆期不取贖或順延質當者，質當物所有權移轉於當
      舖業。又收當物品於逾滿當期日5 日後，仍未取贖或順延
      質當者，應即填具流當物清冊，備主管機關查核，其流當
      物得拍賣或陳列出售，當舖業法第21條、第22條後段分別
      定有明文。再按當舖或其他以受質為營業者之質權即營業
      質權，依民法物權編施行法第14條規定，無民法質權規定
      之適用。關於此等營業之質權，有當舖業管理規則可資適
      用。依其規範，一方面無禁止流質契約之規定，一方面純
      採物之責任。前者乃當期屆滿後，當戶不取贖者，質物所
      有權即歸屬於當舖；後者為質物價值超過受當債權額，當
      舖不負返還餘額之義務，若質物價值不足受當債權額，當
      舖亦不得請求當戶補足，此為營業質權與民法上動產質權
      之最大差異。營業質權固非民法上動產質權，惟當舖既占
      有當戶為擔保債務之履行而移交之物品，於債務未受清償
      前得留置該物品，屆期當戶不取贖，當舖即取得該物品之
      所有權資以抵償，是營業質權自屬具擔保物權性質之特殊
      質權，以質物之占有為其權利存在之要件（最高法院86年
      度臺上字第1527號判決意旨參照）。查系爭自小客車既於
      當期屆滿未經贖回，則依上揭說明，該車之所有權於當期
      屆滿日起即歸屬於「中英汽車當鋪」所有，雖監理機關對
      於上開車輛之車主仍登記為異議人，然汽車車籍之登記事
      項僅為交通行政管理之手續，究與實體法上動產所有權之
      移轉變更無涉，又「中英汽車當鋪」係於92年11月10日將
      系爭自小客車讓渡於仁武車庫乙節，已如前述，足認異議
      人系爭自小客車之當期屆滿日係在92年11月10日以前，又
      異議人迄滿典當期限屆至猶未能贖回系爭自小客車，使「
      中英汽車當鋪」因此取得系爭自小客車之所有權，既如前
      述，原處分機關就本件交通違規事件，以處罰車輛登記名
      義之所有人之方式逕行對異議人裁處，於法自有未合。從
      而，原處分機關僅憑車籍資料登載異議人係系爭小客車車
      主，即遽對異議人為前開裁罰，即難認為允當。
四、綜此，本件異議人之異議為有理由，自應由本院將原處分撤
    銷，並另為不罰之諭知，以資適法。
五、據上論斷，應依道路交通案件處理辦法第20條前段，裁定如
    主文。
中    華    民    國    97    年    6     月    9     日
                      交通法庭  法  官  何佩陵
以上正本證明與原本無異。
如不服本裁定，應於送達後10日內，向本院提出抗告狀。
中    華    民    國    97    年    6     月    11    日
                                書記官  鍾淑美


司法院資訊處製作；財團法人民間司法改革基金會備份。
